臺灣桃園地方法院民事判決　　　　　　　95年度訴字第1820號
原　　　告　日盛國際商業銀行股份有限公司
法定代理人　甲○○
訴訟代理人　乙○○
被　　　告　丙○○
　　　　　　　　　　　　10巷.
訴訟代理人　楊揚律師
複　代理人　李淑寶律師
上列當事人間請求返還不當得利事件，於民國96年5 月10日辯論
終結，本院判決如下：
    主  文
被告應給付原告新台幣貳佰壹拾參萬參仟伍佰柒拾玖元及自民國
九十六年四月四日起至清償日止，按年息百分之五計算之利息。
訴訟費用由被告負擔。
    事實及理由
一、按訴狀送達後，原告不得將原訴變更或追加，但擴張或減縮
    應受判決事項之聲明者，不在此限，民事訴訟法第255 條第
    1 項第3 款定有明文。本件原告原聲請本院核發支付命令時
    請求標的及數量為：被告應給付原告新台幣（下同）2,133,
    579 元，及自民國95年9 月2 日起至清償日，按年利率百分
    之4.35計算之利息，並自95年10月2 日起至清償日止，其逾
    期在6 個月以內部分，另按上開利率百分之10，逾期6 個月
    以上者，就超過部分，按上開利率百分之20計算之違約金。
    嗣因被告聲明異議而將本件移送前來，原告訴訟代理人於本
    院96年1 月11日言詞辯論期日更正利息請求以年息百分之5
    計算，違約金部分則捨棄請求，復以96年4 月12日民事準備
    書狀（二）更正聲明請求自96年4 月4 日起至清償日止，按
    年息百分之5 計算之利息，經核屬擴張或減縮應受判決事項
    之聲明，依上揭法律規定，應予准許，合先敘明。
二、原告起訴主張：被告於92年9 月22日與其簽訂房屋貸款約定
    書，申辦貸款，約定總借款金額3,100,000元，其借款種類
    分為（一）中長期房屋擔保借款950,000 元及（二）理財型
    房屋借款2,150,000 元。並約定被告如依約償付各期借款且
    均無違約或遲延情事等，得由原告定時以自動化作業方式，
    或由被告不定期向原告申請並經核准後，就被告已清償之借
    款金額，轉換為活期性存款帳戶領用之借款，且該項額度轉
    換不以一次為限，但轉換後之額度不得超過被告已清償之借
    款金額，且最高以2,150,000 元為限。活期性存款帳戶領用
    之借款：被告於簽發原告活期/ 活儲存款帳號第0000000000
    0000號帳戶之取款條，要求原告付款或憑金融卡於自動化設
    備或依其他約定方式提款時，於該帳戶存款餘額外得領用依
    本條款約定已轉換之額度。被告並提供其所有坐落桃園縣桃
    園市○○路○段210 巷140 號12樓房地設定4,440,000 元之
    抵押權與原告以為前揭借款之擔保，而原告並於被告94年1
    月13日結清上開房屋貸款後之同年月18日，出具抵押權塗銷
    同意書，並經被告取回辦理塗銷抵押權設定登記在案。按銀
    行一般實務授信作業流程，借款人已清償借款，原借款當時
    所簽立之消費借貸契約即失效，若借款人重新申請貸款時，
    需按銀行一般實務授信作業流程辦理相關借貸事宜，倘若原
    告同意被告借貸系爭款項，為何兩造間未重新簽立借款契約
    ？且為何原告會同意塗銷前述房地之抵押權？詎被告於提前
    清償上開房屋貸款後，利用原告作業上之時間誤差，未能及
    時凍結被告活期性存款帳戶領用之額度，明知上述活期性存
    款帳戶領用之借款額度已停用，竟仍意圖為自己不法所有，
    於同年2 月17日自該帳戶內臨櫃提領2,200,000 元，扣除被
    告原有存款餘額66,421元，共不當得利2,133,579 元（下稱
    系爭款項），屢經催討被告仍置之不理。為此，爰依民法第
    179 條不當得利之法律關係，提起本件訴訟。並聲明：如主
    文所示。
三、被告則以：其係基於兩造房屋貸款契約內，關於理財型房屋
    借款，就被告已清償之借款金額轉換為活期性存款帳戶之借
    款領用之約定，臨櫃提領系爭2,133,579 元之款項，應足認
    兩造合意成立消費借貸契約，是被告收取系爭款項，不僅有
    法律上原因，且因此對原告負有同額之消費借貸債務，並無
    不當得利可言。又上開理財型房屋貸款之約定自寓有鼓勵借
    款人將閒錢先行清償貸款，迨實際需用錢時，再利用該機制
    將錢領出使用之深意，倘謂提前清償完畢，借款人即無法再
    行利用此一理財功能，又如何能達到鼓勵之目的？況原告之
    作業系統亦未規劃提前全數清償者，即自動凍結借款人活期
    性存款帳戶領用之額度，足見設計之初，並不認類此情形應
    予凍結，且系爭款項若非原告同意撥貸，被告豈有可能侵入
    其自動化作業系統擅自提領款項？又自兩造成立消費借貸以
    來，被告均按時繳交利息，原告亦自帳戶內如數收取。再以
    論理而言，原告若認被告取得系爭款項，並無法律上原因，
    何以仍依兩造約定請求遲延利息及違約金？原告於事隔一年
    後，片面否認消費借貸契約之成立，實有未洽等語資為抗辯
    。並聲明以：原告之訴駁回。如受不利判決，願供擔保請准
    宣告免為假執行。
四、本件不爭執事項：
(1)、被告於92年9 月22日與其簽具房屋貸款約定書申辦貸款，約
    定總借款金額3,100,000 元，其借款種類分為（一）中長期
    房屋擔保借款950,000 元及（二）理財型房屋借款2,150,00
    0 元。並約定被告如依約償付各期借款且均無違約或遲延情
    事等，得由原告定時以自動化作業方式，或由被告不定期向
    原告申請並經核准後，就被告已清償之借款金額，轉換為活
    期性存款帳戶領用之借款，且該項額度轉換不以一次為限，
    但轉換後之額度不得超過被告已清償之借款金額，且最高以
    215 萬元整為限。被告並提供其所有座落桃園縣桃園市○○
    路○段210 巷140 號12樓房地設定4,440,000 元之抵押權與
    原告以為擔保。
(2)、被告於94年1 月13日提前清償上開房屋貸款後，於同年2 月
    17日自其00000000000000號帳戶，臨櫃提領2,200,000 元，
    扣除被告原有存款餘額66,421元，計為2,133,579 元。
四、本院判斷：本件原告主張被告結清兩造間之理財型房屋借款
    契約後，竟利用原告作業上之時間誤差，未能及時凍結被告
    活期性存款帳戶領用之額度，於同年2 月17日自該帳戶內臨
    櫃提領2,200,000 元，扣除被告原有存款餘額66,421元，共
    不當得利2,133,579 元等情，然此為被告所堅決否認，並以
    事實及理由欄二陳述置辯。是本件之爭點乃在於：被告領取
    2,133,579 元是否無法律上原因而受利益，致原告受損害，
    而應負擔返還前述金額之義務？經查：
(1)、依據兩造間原所簽訂之房屋貸款約定書所載：被告之「總借
    款金額新台幣參佰壹拾萬元，其借款種類及相關條件如下：
    中長期房屋擔保借款，金額新台幣玖拾伍萬元，借款期間
    自92年9 月30日起至107 年9 月30日止；還本付息之償付方
    式依後列第（一）項第（1） 款方式計付；‧‧‧理財型
    房屋借款，中長期貸款金額新台幣貳佰壹拾伍萬元。借款期
    間自92年9 月30日起至107 年9 月30日止；還本付息方式依
    後列第（一）項第（1） 款方式計付；‧‧‧。借款人如依
    約償付各期借款且均無違約或遲延情事等，得由貴行定時以
    自動化作業方式，或由借款人不定期向貴行申請並經核准後
    ，就借款人已清償之借款金額，轉換為下列之借款，且該項
    額度轉換不以一次為限，但轉換後之額度不得超過借款人已
    清償之借款金額，且最高以新台幣貳佰壹拾伍萬元為限。活
    期性存款帳戶領用：借款人於簽發貴行活儲存款帳號第0000
    0000000000號帳戶之取款條，要求貴行付款或憑金融卡於自
    動化設備或依其他約定方式提款時，於該帳戶存款餘額外得
    領用依本條款約定已轉換之額度。活期性存款帳戶領用，借
    款期間以一年為期（以第一次轉換日為基準日），‧‧‧。
    」等文，足認兩造間所簽定之所謂理財型房屋借款，係指被
    告得將已按期清償之借款金額，經由原告定時以自動化作業
    方式或被告不定期向原告申請經核准後，轉換為活期性存款
    帳戶所得領用之借款金額，其借款期間並以一年為限。而此
    種活期性存款帳戶所得領用之借款金額非惟係被告原償付之
    房屋貸款，且必須在兩造間前述理財型房屋貸款契約尚屬有
    效存在之情況下，始得成立生效，亦即在理財型房屋貸款契
    約中，乃係由一個一般性之中長期貸款契約與數個一年期之
    短期貸款契約聯立所生，而後者之解除條件是否成就，乃係
    以前者契約是否據借款人終止（╱結清）作為準據，核先敘
    明。
(2)、本件依據兩造間所簽訂之房屋貸款約定書，被告之借款期間
    為自92年9 月30日起至107 年9 月30日止，惟被告於94年1
    月13日經原告同意提前結清上開房屋貸款後，即應認兩造間
    原所成立之房屋貸款消費借貸關係（含中長期房屋擔保借款
    與理財型房屋借款）業已合法終止在案，此有原告所提出，
    且為被告不爭執真正之房屋貸款約定書1 份為證，被告雖以
    兩造間理財型房屋貸款契約部分並未依法終止云云以為抗辯
    ，然觀諸該房屋貸款約定書其上蓋有「結清」2 字，且依據
    銀行實務上之作法，「結清借款帳戶」即表示借用人已完全
    清償與銀行間之消費借貸關係，況被告亦不否認原告於同年
    1 月18日，曾出具抵押權塗銷同意書，並經被告取回辦理塗
    銷抵押權設定登記在案。按銀行一般實務授信作業流程，借
    款人已清償借款，原借款當時所簽立之消費借貸契約即合法
    終止在案，若借款人欲重新申請貸款時，需重新按照銀行一
    般實務授信作業流程辦理相關借貸事宜，倘若原告如被告抗
    辯確曾同意被告借貸系爭款項，為何兩造間未重新簽立借款
    契約？顯見兩造間並未有延續原房屋借款契約或成立新的消
    費借貸契約之意思。至原告自動化作業錯誤造成被告得以提
    領2,133,579 元部分，僅為被告提供領取金錢之機會，並不
    足以認定兩造間即因此成立新的消費借貸契約或認原有之消
    費借貸契約得以延續。故本院認被告此部分抗辯顯與事實相
    違，不堪採信。本件兩造間之房屋貸款契約（含中長期房屋
    擔保借款與理財型房屋借款）既已合法終止，則前述理財型
    房屋借款中所謂中長期貸款契約亦應認已合法終止，故前述
    所謂數個一年期短期貸款契約即應認已因解除條件成就而失
    其效力。本件被告利用原告作業上之時間誤差，未能及時凍
    結被告活期性存款帳戶領用之額度，而被告明知上述活期性
    存款帳戶領用之借款額度應已停用，竟仍於同年2 月17日自
    該帳戶內臨櫃提領2,200,000 元，扣除被告原有存款餘額66
    ,421 元 ，共領取2,133,579 元，被告受領前述金額既無法
    律上原因存在，自應成立不當得利，從而，原告依據民法第
    179 條不當得利之法律關係，請求被告給付2,133,579 元，
    核屬有據，應予准許。
(3)、末按「受領人於受領時，知無法律上之原因或其後知之者，
    應將受領時所得之利益，或知無法律上之原因時所現存之利
    益，附加利息，一併償還；如有損害，並應賠償。」民法第
    182 條第2 項定有明文。本件被告係於94年2 月17日自前述
    帳戶提領2,133,579 元，則原告原得請求自94年2 月17日起
    至清償日止，按年息百分之5 計算之利息，原告僅請求自96
    年4 月4 日起至清償日止，按年息百分之5 計算之利息，既
    未逾前述金額，依法亦應准許。
據上論結，本件原告之訴為有理由，依民事訴訟法第78條，判決
如主文。
中　　華　　民　　國　　96　　年　　5 　　月　　31　　日
                  民事第三庭    法　官　陳清怡
以上正本係照原本作成
如對本判決上訴，須於判決送達後20日內向本院提出上訴狀
中　　華　　民　　國　　96　　年　　5 　　月　　31　　日
                                書記官　王羽潔
